【裁判字號】    97,易更(一),4
【裁判日期】    980211
【裁判案由】    詐欺
【裁判全文】
臺灣臺北地方法院刑事判決           97年度易更(一)字第4號
公  訴  人  臺灣臺北地方法院檢察署檢察官
被      告  甲○○
上列被告因詐欺案件，經檢察官提起公訴（96年度偵字第6795號
），本院中華民國97年6月23日以97年度易字第1720號判決免訴
，公訴人不服提起上訴，經臺灣高等法院以97年度上易字第2009
號撤銷原判決發回本院更為審理，本院更為判決如下：
    主  文
甲○○幫助意圖為自己不法之所有，以詐術使人將本人之物交付
，處有期徒刑參月，如易科罰金，以新臺幣壹仟元折算壹日，減
為有期徒刑壹月又拾伍日，如易科罰金，以新臺幣壹仟元折算壹
日。
    事  實
一、甲○○在主觀上預見不詳姓名年籍綽號「小張」之成年人收
    集他人金融帳戶之目的，係欲供詐欺犯罪用，竟基於幫助他
    人犯詐欺犯罪之不法所有意圖之不確定故意，依「小張」之
    指示，先於民國96年1月19日至址設臺北市○○區○○路4段
    6號2樓華南商業銀行信維分行（下稱華南銀行信維分行）申
    辦帳號000000000000號帳戶。旋於96年1月24日凌晨4時53分
    前某日，在臺北市○○路○段166巷1號當時之工作處所，將
    上開帳戶之存摺、提款卡、密碼等資料，交付予「小張」。
    「小張」取得上開資料後，於下列時間，由其所屬之詐欺集
    團成員向他人詐取財物:
  (一)於96年1月24日凌晨1時許，李清鋒在新竹縣竹北市某網咖店
    上網，與自稱「欣怡」之姓名年籍不詳之成年人在網上聊天
    ，「欣怡」佯裝欲與李清鋒交友，但要求李清鋒須至銀行所
    設置之自動櫃員機進行操作，以確認其是否為網路警察及帳
    戶有無問題。李清鋒不疑有他，依其指示至址設新竹市○○
    路126號臺北富邦銀行風城分行所設置之自動櫃員機操作後
    ，於當日凌晨5時8分許，將其個人帳戶內之新臺幣（下同）
    29979元轉帳至甲○○交付他人使用之上開華南銀行信維分
    行帳戶內。該款隨即遭提領一空。
  (二)於96年1月24日凌晨4時50分許，乙○○接獲不明電話向其佯
    稱其弟郭永正遭人綁架，須立即匯款救人，且不得掛斷電話
    。乙○○隨即以所攜之另一支手機與其弟聯絡，但未聯繫上
    。乙○○因而陷於錯誤，依對方之指示至自動櫃員機進行操
    作，於當日凌晨4時53分、6時32分許，接續將其帳戶內之存
    12345、29979元轉入甲○○交付他人使用之上開帳戶內。該
    款亦隨即遭提領。
二、案經李清鋒、乙○○訴由彰化縣警察局彰化分局報告臺灣彰
    化地方法院檢察署呈請臺灣高等法院檢察署檢察長令轉及臺
    北市政府警察局大安分局報告臺灣臺北地方法院檢察署檢察
    官偵查起訴。
    理  由
一、訊據被告甲○○固坦承於96年1月19日至華南銀行信維分行
    開立上開帳戶，以及將該帳戶交付「小張」等情不諱。惟矢
    口否認有何幫助詐欺取財之犯行，並辯稱: 我是要辦貸款，
    依對方指示交付帳戶，不知對方作為詐欺取財工具。且我當
    時是與郵局的帳戶一併交付予「小張」，我交付郵局帳戶之
    案件已經判刑，不應判兩次云云。惟查:
  (一)上開華南銀行信維分行帳號000000000000號帳戶，係被告於
    96年1月19日至址設臺北市○○區○○路4段6號2樓，向上開
    銀行所申請開立，以及被告於96年9間某日將上開帳戶之存
    摺、提款卡及密碼等物交付他人等情，為被告所不爭執，並
    有華南銀行信維分行96年2月13日96華信維字第53號函暨所
    附之開戶資料等在卷可稽（參偵字12682號卷第7-9頁）。
  (二)被害人李清鋒、乙○○等人分別於上開時、地，遭人分別以
    上述理由詐騙，分別依對方指示至提款機進行操作，而誤將
    其等個人帳戶內之上述存款金額匯入被告交付他人之上開華
    南銀行信維分行帳戶內，以及該款均隨即遭人提領等情，分
    別業據證人李清鋒、乙○○等人於警詢時指陳在案（分別參
    96偵6795號卷第9-10頁【李清鋒部分】、參96偵12686號卷
    第23-24頁【張永祥部分】，證人李清鋒、乙○○等人雖均
    未於本院審理時到庭作證，但被告對於其等分別於警詢中之
    證詞之證據能力不爭執，依刑事訴訟法第159條之5第2項自
    得為證據，附此敘明。）。並有被害人乙○○所提供之自動
    櫃員機交易明細表2張（參96偵12686號卷第25頁）及被告開
    立之上開華南銀行信維帳戶之往來明細（參96偵12686號卷
    第10頁）可稽。
  (三)按刑法之故意犯，可分為直接故意與不確定故意，所謂不確
    定故意即指行為人對於構成犯罪之事實，預見其發生而其發
    生並不違反其本意，刑法第13條第2項定有明文。是被告若
    對於他人可能以其所交付之帳戶，進行詐欺取財之犯罪行為
    ，已預見其發生而其發生並不違反其本意，則其自仍應負相
    關之罪責。而查:依現今銀行貸款實務，民眾向銀行辦理貸
    款時，須提供個人之身分證明文件外，並須提供財力證明資
    料。銀行透過聯合徵信調查申請人之財力狀況，決定是否准
    予貸款。若准許貸款，則貸款人除須與該銀行辦理貸款契約
    簽訂、書立借據、開立本票等外，並須在貸款行開立作為日
    後銀行扣款清償貸款之專用帳戶。被告自承曾在銀行辦理貸
    款，並提供房屋作為抵押，則其對於上述銀行貸款之商業實
    務，應當知之甚詳。但被告自承其於委託「小張」代辦貸款
    時，非但未曾提供任何財力證明資料予「小張」，並在銀行
    准許貸款前，即先自行開立上開華南銀行信維分行帳戶交付
    「小張」，顯與上述之商業習慣有違。又查，委託代辦業者
    代辦貸款，代辦業者亦僅係代為聯繫、辦理之中間人，委託
    人無須將銀行帳戶之存摺、提款卡，甚至密碼交付代辦業者
    。被告將上開帳戶之存摺、提款卡及密碼交付他人，一旦獲
    准貸款，並有款項匯入帳戶時，該持有上開資料之人，將可
    自行向銀行領取款項，被告根本無從作任何風險之控管。是
    被告交付上開帳戶之領款用物品予「小張」顯非為辦理貸款
    ，而係另有原因。而查，金融帳戶申請甚為簡易方便，亦無
    信用徵信問題，任何人如有使用金融帳戶之需要，大可自行
    開戶，衡情並無將錢存入他人帳戶再予使用之理，如非供犯
    罪出入之帳戶或其他不法目的，應無隱匿自己名義而使用他
    人金融帳戶之必要，且銀行帳戶可供存匯、提領，乃一般人
    在日常生活經驗所知，故如非欲利用「人頭帳戶」作不法犯
    罪，豈有向人收集銀行帳戶使用之必要。且近來以各種理由
    ，撥打至一般民眾家裡，佯稱退稅、退費、欠款、查詢帳戶
    、中獎、代辦貸款等方式詐欺取財之犯罪類型層出不窮，而
    該等犯罪，多數均利用人頭帳戶作為出入帳戶，已經媒體廣
    為披載。本件依被告自承: 知道別人拿我存摺要入款用等語
    。顯見被告已預見「小張」會將其所提供之帳戶作為他人入
    款使用。若「小張」非係供非法使用，大可自己開立帳戶使
    用，何須請被告提供帳戶。被告竟仍將銀行存摺等資料隨便
    交付「小張」，並被利用為犯詐欺取財罪之出入帳戶使用，
    此當為被告所能預見，且其發生並未違反被告本意，是被告
    有幫助不法之徒利用其帳戶犯詐欺取財罪之不確定故意已至
    為顯然。
  (四)至於被告另辯稱:我當時是與郵局的帳戶一併交付予「小張
    」，交付郵局帳戶之案件已經判刑，不應判兩次云云。查:
    被告交付郵局帳戶予他人使用，前經本院以996年度簡字第3
    733號判處有期徒刑4月減為有期徒刑2月確定，被告並已於
    97年3月20日易科罰金執行完畢，此業經本院依職權調取上
    開案件之相關卷證查明屬實，並有臺灣高等法院被告前案紀
    錄表在卷可參。惟查，被告自承郵局之帳戶資料是在變更密
    碼後交付予「小張」（參本院98年1月21日審判筆錄）。而
    查，依卷附之臺灣郵政股份有限公司臺北郵局96年3月8日北
    營字第0960900950號函暨所附之郵政儲金儲戶申請變更帳戶
    事項申請書所載（參偵字第639號卷第13頁），被告辦理密
    碼變更手續之時間為96年1月24日14時18分16秒，是依被告
    所供，其交付郵局帳戶資料予他人之時間，顯在此一時間之
    後。而承前所述，被害人乙○○遭人詐騙而為第一筆匯款之
    時間為96年1月24日凌晨4時53分許。由此推之，被告應在96
    年1月24日4時53分以前，已經將其申領之上開華南銀行信維
    分行帳戶交付他人使用。從而，足認被告交付華南銀行信維
    分行及郵局帳戶，顯非在同一時間至明。是被告上開所辯，
    亦與事實不符，而無可採信。被告既係分二次交付帳戶予他
    人使用，是其本案之所為，非為前次判決效力所及。
  (五)綜合上述，本案被告幫助詐欺之犯行，事證明確，洵堪認定
    ，應依法論科。
二、論罪科刑理由:
  (一)核被告所為，其基於幫助之犯意，提供系爭帳戶相關證件，
    為他人之詐欺取財犯行提供助力，係犯刑法第30條第1項、
    第339條第1項之幫助詐欺取財罪。被告係以一幫助行為幫助
    該實施詐欺行為之正犯對他人實施詐欺行為，為實質一罪。
    又被告幫助他人犯罪，為幫助犯，按正犯之刑減輕之。爰審
    酌被告在媒體廣為報導後，仍提供帳戶予他人使用，其行為
    影響社會正常交易安全，增加被害人尋求救濟之困難，並使
    犯罪之追查趨於複雜，本件被害人數二名，其等因而受詐騙
    之損害金額共達7萬餘元之結果等一切情狀，量處如主文所
    示之刑，並諭知易科罰金之折算標準。
  (二)又被告本件犯罪時間係在中華民國96年4月24日以前，所犯
    並符合中華民國96年罪犯減刑條例第2條第1項第3款之規定
    ，復無該條例不得減刑之情形，爰減其宣告刑2分之1，並依
    同條例第9條之規定，諭知易科罰金之折算標準。
據上論斷，應依刑事訴訟法第299條第1項前段，刑法第30條第1
項前段、第2項、第339條第1項、第41條第1項前段，刑法施行法
第1條之1，中華民國96年罪犯減刑條例第2條第1項第3款、第7條
、第9條，判決如主文。
中    華    民    國    98    年    2     月    11    日
                  刑事第四庭  審判長法  官  郭惠玲
                                    法  官  李明益
                                    法  官  李桂英
上正本證明與原本無異。
如不服本判決應於收受送達後10日內向本院提出上訴書狀，並應
敘述具體理由；其未敘述上訴理由者，應於上訴期間屆滿後20日
內向本院補提理由書（均須按他造當事人之人數附繕本）「切勿
逕送上級法院」。告訴人或被害人如對於本判決不服者，應具備
理由請求檢察官上訴，其上訴期間之計算係以檢察官收受判決正
本之日期為準。
                                    書記官  嚴君珮
中    華    民    國    98    年    2     月    11    日
附錄本案論罪科刑法條全文:
中華民國刑法第339條
（普通詐欺罪）
意圖為自己或第三人不法之所有，以詐術使人將本人或第三人之
物交付者，處5年以下有期徒刑、拘役或科或併科1千元以下罰金
。
以前項方法得財產上不法之利益或使第三人得之者，亦同。
前二項之未遂犯罰之。


司法院資訊處製作；財團法人民間司法改革基金會備份。
